ACORDAO-COMPLETO-2350555

ACÓRDÃO 902/2019 ATA 12/2019 - PLENÁRIO

VISTOS, relatados e discutidos estes autos de representação, com pedido de cautelar suspensiva, formulada pela empresa Fiori Veicolo S.A. (CNPJ nº 35.715.234/0008-76) , com fundamento no art. 113, § 1º da Lei 8.666/1993, noticiando possíveis irregularidades no edital do Pregão Presencial nº 49/2018, promovido pelo Município de Teixeira/PB, para a aquisição de três veículos ambulância tipo A, conforme especificações constantes no mencionado edital e em seus anexos, 
ACORDAM os Ministros do Tribunal de Contas da União, reunidos em sessão do Plenário, ante as razões expostas pelo Relator, em:
9.1. conhecer da presente representação, satisfeitos os requisitos de admissibilidade previstos nos arts. 235 e 237, VII, do Regimento Interno deste Tribunal c/c o art. 113, §1º, da Lei 8.666/1993 e no art. 103, § 1º, in fine, da Resolução - TCU 259/2014, para, no mérito, considerá-la procedente;
9.2. determinar à Prefeitura Municipal de Teixeira/PB, com fundamento no art. 71, inciso IX, da Constituição Federal e art. 45, caput, da Lei 8.443/1992, que, no prazo de 15 (quinze) dias a contar da ciência da notificação, adote as providências necessárias à anulação do Pregão Presencial nº 49/2018 e do contrato dele decorrente, tendo em vista a existência de irregularidades capazes de restringir o caráter competitivo do certame;
9.3. determinar à Prefeitura Municipal de Teixeira/PB, com fundamento no art. 250, inciso II, do Regimento Interno do TCU, que, caso pretenda promover nova licitação com recursos federais, faça sanar as irregularidades apontadas a seguir, informando a este Tribunal acerca das medidas adotadas:
9.3.1. exigência, na fase de habilitação, de certidão negativa de débitos trabalhistas emitida em nome dos sócios e dos representantes legais da empresa (cláusula 8.03.04) , em desacordo com o art. 29 da Lei 8.666/1993;
9.3.2. exigência, na fase de habilitação, para licitantes sediadas fora do Município de Teixeira/PB, de apresentação de certidão negativa emitida pela secretaria municipal de finanças relativa aos débitos do ISS (cláusula 8.03.06) , em desacordo com o art. 29 da Lei 8.666/1993;
9.3.3. exigência, na fase de habilitação, de declaração de adimplência, assinada pela comissão de licitação, de que a empresa não tenha nenhum empecilho para com a administração do Município de Teixeira/PB (cláusula 8.03.05) , em desacordo com o art. 30 da Lei 8.666/1993;
9.3.4. exigência de apresentação de Certificado de Registro Cadastral da Prefeitura Municipal de Teixeira (cláusula 3.01) , em desacordo com o art. 32 da Lei 8.666/1993 e jurisprudência do Tribunal, a exemplo dos Acórdãos 2.951/2012 e 2.857/2013, ambos do Plenário;
9.3.5. utilização do pregão presencial sem justificativa da comprovada inviabilidade de utilização da modalidade eletrônica, contrariando o art. 4º, § 1º, do Decreto 5.450/2005, bem como a jurisprudência desta Corte de Contas, a exemplo do Acórdão 2290/2017-TCU-Plenário;
9.4. dar ciência desta deliberação à Prefeitura Municipal de Teixeira/PB, à empresa vencedora da licitação (Copauto Comércio Patoense de Automotores Ltda. - CNPJ 10.754.828/0001-99) e ao Fundo Nacional de Saúde - FNS, encaminhando-lhes cópia do inteiro teor da presente deliberação; e
9.5. arquivar o presente processo.

Representação sobre possíveis irregularidades ocorridas em pregão para aquisição de três ambulâncias.

Prefeitura Municipal de Teixeira - PB.

3. Interessados/Responsáveis: não há.

13.1. Ministros presentes: José Mucio Monteiro (Presidente), Walton Alencar Rodrigues, Benjamin Zymler (Relator), Augusto Nardes, Aroldo Cedraz, Raimundo Carreiro e Ana Arraes.
13.2. Ministro-Substituto convocado: Augusto Sherman Cavalcanti.
13.3. Ministros-Substitutos presentes: Marcos Bemquerer Costa, André Luís de Carvalho e Weder de Oliveira.

BENJAMIN ZYMLER

Adoto como relatório o parecer da unidade técnica, cujos termos são os seguintes:
"INTRODUÇÃO
1.	Trata-se de representação, com pedido de cautelar, oferecida pela empresa Fiori Veículo S.A. (CNPJ 35.715.234/0008-76) , por meio da qual noticia possíveis irregularidades ocorridas no Pregão Presencial 49/2018, de responsabilidade da Prefeitura Municipal de Teixeira/PB (edital à peça 6) .
HISTÓRICO
2.	Conforme consta do edital, a licitação visa a aquisição de três veículos, ambulância tipo A, zero km, ano/modelo 2018/2019, tipo forgoneta com carroceria em aço ou monobloco de fábrica, airbag para ocupantes da cabine e combustível flex. A compra das viaturas objetiva atender às necessidades da Secretaria Municipal de Saúde, utilizando-se de recursos federais repassados por meio do Fundo Nacional de Saúde (FNS) .
2.1.	Segundo a representante, o Pregão apresenta as impropriedades abaixo listadas, todas relacionadas à exigência de documentos de habilitação:
2.1.1	prova de regularidade relativamente a débitos com ISS perante o Município de Teixeira, mesmo para empresas sediadas fora do município;
2.1.2	declaração de adimplência, assinada pela Comissão de Licitação, de que a empresa não tem nenhum empecilho para com a administração do município	; e
2.1.3	exigência de "Certificado de Registro Cadastral da Prefeitura Municipal de Teixeira/PB".
2.2	Em instrução presente na peça 9, após a realização do exame de admissibilidade, verificou-se a possibilidade de continuidade da análise do feito, uma vez preenchidos os requisitos previstos no art. 237 do Regimento Interno do TCU.
2.3	Quanto à adoção de medida cautelar, a Unidade Técnica entendeu que, preliminarmente, seria mais adequado realizar oitiva prévia da Prefeitura Municipal de Teixeira, tendo em vista a confirmação da existência do 	fumus boni iuris e do periculum in mora. Em adição, propôs-se diligência à entidade municipal, solicitando cópia integral do processo licitatório, contrato firmado e demais documentos correlatos.
2.4	Acolhida a proposta pelo Sr. Ministro Relator (Despacho na peça 11) , promoveu-se a oitiva e a diligência, ambas por meio do Ofício 1724/2018 (peça 12) , de 27/12/2018.
2.5	Embora regularmente cientificado (peça 26) , o gestor municipal não se manifestou, em sede de oitiva, quantos aos fatos aqui apurados. Não obstante, a diligência foi respondida (peças 28 e 29-32) , graças a contato telefônico mantido com a Comissão Permanente de Licitação.
2.6	Prosseguindo, em nova instrução (peça 33) , após examinar a documentação obtida, concluiu-se pela efetiva presença do 	fumus boni iuris e do periculum in mora, em que pese o silêncio do Prefeito Municipal. Por essa razão, chegou-se ao entendimento da pertinência de acolher o requerimento de adoção de medida cautelar.
2.7	Ainda no âmbito da citada instrução, no que se refere ao mérito da questão, verificou-se que persistia a necessidade de ouvir o gestor, fato que resultou na proposta de reiteração da oitiva. Do mesmo modo, observou-se ser adequado chamar aos autos, também em sede de oitiva, a empresa Copauto Comércio Patoense de Automóveis, vencedora do certame, para que se manifestasse acerca dos fatos noticiados pela representante.
2.8	Em Despacho presente na peça 36, o Sr. Ministro Relator deferiu a cautelar postulada, com a consequente suspensão da execução do contrato firmado, e determinou a realização das oitivas. Ato contínuo, foram remetidos os ofícios 113/2019 (peça 39) e 115/2019 (peça 41) , respectivamente ao Prefeito e à empresa.
2.9	Embora notificados (peças 40, 47 e 48) , o gestor e a firma vencedora do certame não se manifestaram.
2.10	Finalmente, por meio do Acórdão 340/2019-TCU-Plenário (Relatoria do Ministro Benjamin Zymler) , o Tribunal referendou a medida cautelar concedida, endossando as demais determinações contidas no Despacho do Relator.
EXAME TÉCNICO
3.	Conforme já relatado, contratante e contratada não se manifestaram nos autos, embora tenham sido regularmente notificados e cientificados acerca da possibilidade de anulação do procedimento licitatório e do contrato dele decorrente. 
3.1	Em adição, constata-se que a cautelar já foi referendada pelo Tribunal, suspendendo a execução do contrato celebrado, tendo em vista a subsistência dos pressupostos que fundamentaram sua concessão. 
3.2	Por esse razão, desde já, cumpre formular encaminhamento no sentido da imediata anulação da licitação e do contrato, dando-se ciência a todos os interessados. Do mesmo modo, mostra-se relevante determinar à Prefeitura Municipal de Teixeira que corrija as impropriedades verificadas, de modo a não repeti-las quando da deflagração de novo certame.
3.3	Por fim, cabe registrar que, após a realização de pesquisas nos sistemas do TCU, não foram encontrados pagamentos à empresa Copauto, oriundos da Prefeitura de Teixeira, no que se refere ao objeto contratado.
CONCLUSÃO
4.	Finda a análise dos elementos constantes dos autos, e considerando o teor do Acórdão 340/2019-TCU-Plenário, restou patente a ilegalidade do Pregão Presencial 49/2018 e do contrato decorrente (254/2018) . 	Por essa razão, a título de encaminhamento, será proposta sua anulação, além de determinação para correção das irregularidades constatadas.
PROPOSTA DE ENCAMINHAMENTO
5.	Ante todo o exposto, submetem-se os autos à consideração superior, propondo:
5.1	considerar, no mérito, procedente a presente representação;
5.2	determinar à Prefeitura Municipal de Teixeira/PB, nos termos do art. 49, caput e § 2º, da Lei 8.666/1993, a anulação do Pregão Presencial 49/2018 e do contrato decorrente (254/2018) , firmado com a empresa Copauto Comércio Patoense de Automotores Ltda, em decorrência de irregularidades constatadas no referido procedimento;
5.3	determinar à Prefeitura Municipal de Teixeira/PB que, quando da deflagração de novos certames, corrija as impropriedades abaixo listadas, observadas no Pregão Presencial 49/2018, de modo a evitar a repetição das ocorrências tratadas nestes autos:
5.3.1	exigência, na fase de habilitação, de certidão negativa de débitos trabalhistas emitida em nome dos sócios e dos representantes legais da empresa (cláusula 8.03.04) , em desacordo com o art. 29 da Lei 8.666/1993;
5.3.2	exigência, na fase de habilitação, para licitantes sediadas fora do município de Teixeira/PB, de apresentação de certidão negativa emitida pela secretaria municipal de finanças relativa aos débitos do ISS (cláusula 8.03.06) , em desacordo com o art. 29 da Lei 8.666/1993;
5.3.3	exigência, na fase de habilitação, de declaração de adimplência, assinada pela Comissão de Licitação, de que a empresa não tenha nenhum empecilho para com a Administração do município de Teixeira (cláusula 8.03.05) , em desacordo com o art. 30 da Lei 8.666/1993;
5.3.4	exigência de apresentação de Certificado de Registro Cadastral da Prefeitura Municipal de Teixeira (cláusula 3.01) , em desacordo com o art. 32 da Lei 8.666/1993 e jurisprudência do Tribunal, a exemplo dos Acórdão 2951/2012-TCU-Plenário (Min. Rel. Raimundo Carreiro) e 2.857/2013 - Plenário (Min. Rel. Benjamin Zymler) ;
5.3.5	utilização do pregão presencial sem justificativa da comprovada inviabilidade de utilização da modalidade eletrônica, contrariando o art. 4º, § 1º, do Decreto 5.450/2005, bem como a jurisprudência desta Corte de Contas, a exemplo do Acórdão 2290/2017-TCU-Plenário, relatado pela Sra. Ministra Ana Arraes;  
5.4	dar ciência ao Fundo Nacional de Saúde acerca da decisão que vier a ser prolatada, remetendo cópia do Acórdão e do Voto correspondente;
5.5	dar ciência ao autor da presente Representação, Fiori Veicolo S.A., acerca da decisão que vier a ser prolatada, remetendo cópia do Acórdão e do Voto correspondente; 
5.6	dar ciência à empresa contratada, Copauto Comércio Patoense de Automotores Ltda, acerca da decisão que vier a ser prolatada, remetendo cópia do Acórdão e do Voto correspondente; e
5.7	encerrar o processo."
	É o Relatório.

não há

Não atuou.

REPRESENTAÇÃO. PREGÃO PRESENCIAL Nº 49/2018 PROMOVIDO PELA PREFEITURA MUNICIPAL DE TEIXEIRA/PB. AQUISIÇÃO DE VEÍCULOS PARA SERVIREM COMO AMBULÂNCIA. CLÁUSULAS DO EDITAL RELACIONADAS À HABILITAÇÃO DOS LICITANTES RESTRITIVAS DA COMPETIÇÃO. AUSÊNCIA DE JUSTIFICATIVA PARA A UTILIZAÇÃO DE PREGÃO PRESENCIAL EM VEZ DA SUA FORMA ELETRÔNICA. CONHECIMENTO E PROCEDÊNCIA DA REPRESENTAÇÃO PARA ANULAR O CERTAME E O CONTRATO DELE DECORRENTE, RATIFICANDO-SE A MEDIDA CAUTELAR ANTERIORMENTE DEFERIDA. DETERMINAÇÕES.

REPRESENTAÇÃO (REPR)

Secretaria do TCU no Estado da Paraíba (Sec-PB).

Trata-se de representação, com pedido de medida liminar, formulada pela empresa Fiori Veicolo S.A., com fundamento nos arts. 113 da Lei 8.666/1993 e 237 do RITCU, em que se alega a ocorrência de diversas irregularidades no tocante aos requisitos exigidos para a habilitação constantes do edital do Pregão Presencial nº 49/2018, promovido pela Prefeitura Municipal de Teixeira/PB com recursos públicos federais oriundos do Fundo Nacional de Saúde.
2.	O referido certame tem por objeto a "AQUISIÇÃO DE TRÊS (03) VEÍCULOS, AMBULÂNCIA TIPO A, 0 KM, ANO/MODELO 2018/2019, VEICULO TIPO FORGONETA C/ CARROCERIA EM AÇO OU MONOBLOCO DE FÁBRICA, AIRBAG P/ OS OCUPANTES DA CABINE, COMBUSTIVEL FLEX, PARA ATENDER AS NECESSIDADES DA SECRETARIA DE SAÚDE DO MUNICIPIO"  (peça 6) .
3.	A representante, por sua vez, sustenta a ilegalidade na decisão administrativa que declarou a sua inabilitação no procedimento licitatório, por não haver atendido os seguintes requisitos previstos em edital: i) não apresentou a Certidão Negativa de Débitos Trabalhistas - CNDT dos sócios e do representante legal; ii) não apresentou a Certidão Negativa de Débito do Município de Teixeira; e iii) não apresentou a Declaração de Adimplência assinada pela comissão de licitação municipal.
4.	Isso porque, consoante se extrai dos autos, a representante teria violado as seguintes cláusulas do edital:
"08.03.04. Certidão Negativa de Débitos Trabalhistas - CNDT da empresa, dos Sócios e do Representante Legal.
08.03.06- Prova de regularidade para com a Fazenda Municipal (Relativo ao ISS) do domicílio ou sede da interessada, assegurada a regra para as microempresas e empresas de pequeno porte, nos termos do art. 43 da Lei Complementar Nº 123, de 14 de dezembro de 2006; Para as empresas com sede fora do município de Teixeira, deverá apresentar, também, Certidão Negativa, emitida pela Secretaria das Finanças deste município, relativos aos débitos do ISS.
08.08.05 - Declaração de Adimplência, assinada pela Comissão de Licitação, de que a empresa não tenha nenhum empecilho para com a Administração do município de Teixeira. 
I. Para emissão da Declaração de Adimplência o representante da empresa deverá apresentar procuração específica por instrumento público ou privado, esta última com firma reconhecida, acompanhada de cópia do ato de investidura do outorgante (atos constitutivos da pessoa jurídica, ata de eleição do outorgante, etc.) .
II . Nenhuma pessoa física, ainda que munida de procuração legal, poderá representar mais de uma Licitante para emissão da Declaração de Adimplência. A Declaração de Adimplência poderá ser emitida até o dia 20 de Dezembro de 2018, até ás 12:00 horas"  (grifos acrescidos) .
5.	A unidade técnica, após a realização da oitiva prévia e de diligências por mim determinadas (peça 11) , propôs o conhecimento da representação e o deferimento da medida cautelar postulada, para se determinar "à Prefeitura Municipal de Teixeira/PB que suspenda a execução do Contrato 254/2018 formalizado com a empresa Copauto Comércio Patoense de Automotores Ltda. (CNPJ 10.754.828/0001-99) , resultante do Pregão Presencial 49/2018, abstendo-se de realizar pagamentos à referida pessoa jurídica até que o Tribunal decida sobre o mérito da presente representação".
6.	Em 11 de fevereiro de 2019, deferi a medida cautelar postulada, "por entender estarem preenchidos os requisitos previstos no art. 276, caput, do RITCU, determinando, em consequência, a suspensão da execução do Contrato 254/2018 formalizado com a empresa Copauto Comércio Patoense de Automotores Ltda. (CNPJ 10.754.828/0001-99) , resultante do Pregão Presencial 49/2018, abstendo-se de realizar pagamentos à referida pessoa jurídica até que o Tribunal decida sobre o mérito da presente representação".
7.	Determinei, outrossim, a oitiva da Prefeitura Municipal de Teixeira/PB, bem como da Copauto Comércio Patoense de Automotores Ltda., empresa que se sagrou vencedora no certame, para que se manifestassem sobre as irregularidades deduzidas na representação.
8.	O Plenário deste Tribunal, por meio do Acórdão 340/2019, referendou a medida cautelar por mim deferida (peças 43 a 45) .
9.	A unidade técnica manifestou-se novamente nos autos, concluindo o seguinte: "restou patente a ilegalidade do Pregão Presencial 49/2018 e do contrato decorrente (254/2018) . Por essa razão, a título de encaminhamento, será proposta sua anulação, além de determinação para correção das irregularidades constatadas".
10.	Registro, de início, que a Prefeitura Municipal de Teixeira/PB, a despeito de ter sido regularmente notificada, não se manifestou nos presentes autos, seja em oitiva prévia, seja em nova oitiva determinada após a concessão da medida cautelar.
11.	Da mesma forma, a empresa Copauto Comércio Patoense de Automotores Ltda., apesar de ter sido regularmente notificada para produzir defesa nos presentes autos, também não se manifestou.
12.	Quanto ao mérito da presente representação, adoto como minhas razões de decidir a manifestação preliminar da unidade técnica (peça 33) , que bem analisou a falta de amparo legal para as exigências constantes das cláusulas 08.03.04, 08.03.06 e 08.08.05 do edital do Pregão Presencial 49/2018 relativamente à habilitação dos licitantes, in verbis:
"25.	No que concerne à exigência de prova de regularidade fiscal e trabalhista perante o município de Teixeira/PB, mesmo não tendo sido mencionado pela representante, deve-se registrar que a Prefeitura estendeu a exigência de apresentação de certidão negativa de débitos trabalhistas não só às empresas licitantes, mas também aos sócios e representantes legais dessas empresas (peça 6, p. 7, subitem 8.3.4; peça 31, p. 3) , impondo ônus desnecessário a esses particulares, sendo um dos requisitos que motivou a inabilitação da empresa Fiori.
26.	A respeito da necessidade de apresentação de prova de regularidade relativamente a débitos com ISS perante o município de Teixeira, mesmo para empresas sediadas fora do município, o rol de documentos necessários para comprovação da regularidade fiscal, contido no art. 29 da Lei de Licitações, é taxativo e não prevê esse documento como requisito de habilitação.
27.	Quanto à declaração de adimplência, assinada pela Comissão de Licitação, de que a empresa não possui nenhum empecilho com a administração municipal, esse comando também extrapola os requisitos previstos na Lei 8.666/1993, além de permitir que a referida comissão conheça os participantes do certame antes mesmo de sua realização.
28	Apesar de ter mencionado que a exigência de apresentação de Certificado de Registro Cadastral da Prefeitura Municipal de Teixeira/PB seria retirada do certame (peça 8, p. 2) , observa-se que um dos requisitos descumpridos que ocasionou a inabilitação da empresa Fiori foi justamente esse, o que demonstra que a pregoeira não retirou esse referido dispositivo do edital.
29.	Além disso, ainda que tivesse suprimido tal dispositivo, não houve republicação do certame com as devidas retificações, tampouco houve remarcação da sessão de abertura, em desacordo com o art. 4º, inciso V, da Lei 10.520/2002"  (grifos acrescidos) .
13.	Além das referidas ilegalidades, que inegavelmente caracterizaram restrição indevida à competitividade do certame, tanto é assim que apenas duas empresas dele participaram, reitero a consideração que fiz por ocasião do deferimento da medida cautelar no sentido de ser irregular a adoção do pregão na forma presencial sem justificativa da comprovada inviabilidade de sua utilização na modalidade eletrônica, por contrariar o disposto no art. 4º, § 1º, do Decreto 5.450/2005, nos termos da pacífica jurisprudência deste Tribunal (cf. Acórdão 2290/2017-TCU-Plenário) .
	Ante o exposto, acolhendo a proposta da unidade técnica, VOTO por que seja adotada a deliberação que ora submeto à apreciação deste Colegiado.
TCU, Sala das Sessões Ministro Luciano Brandão Alves de Souza, em 16 de abril de 2019.
BENJAMIN ZYMLER 
Relator